【裁判字號】    99,上更(一),104
【裁判日期】    991228
【裁判案由】    毒品危害防制條例
【裁判全文】
臺灣高等法院臺中分院刑事判決     99年度上更(一)字第104號
上  訴  人  王堅倫
即  被  告
選任辯護人  曾耀聰律師
上列上訴人即被告因違反毒品危害防制條例案件，不服臺灣苗栗
地方法院98年度訴字第229號中華民國98年10月6日第一審判決
（起訴案號：臺灣苗栗地方法院檢察署98年度偵字第1390號），
提起上訴，前經本院判決後，由最高法院發回更審，本院判決如
下：
    主  文
原判決撤銷。
王堅倫無罪。
    理  由
一、公訴意旨略以：王堅倫（綽號為「黃雞」）意圖營利，基於
    販賣第二級毒品甲基安非他命之犯意，於民國98年1月24日
    21時許，在苗栗縣苗栗市北苗「非凡遊藝場」前，以新臺幣
    （下同）1千元之價格，販賣重量不詳之甲基安非他命1包予
    A3；A3購得甲基安非他命後，即於同日21時許，在苗栗市吉
    祥旅社內，以將甲基安非他命置於錫箔紙上，用火燒烤後吸
    食其煙霧之方式，施用甲基安非他命1次。復基於販賣第二
    級毒品甲基安非他命之犯意，於98年1月31日21時30分許，
    在上開「非凡遊藝場」前，以2千元之價格，販賣甲基安非
    他命1包（含袋重0.5公克）予A3；A3購得甲基安非他命後未
    及施用，即於同日21時50分許，在苗栗市○○街名冠超市前
    為警盤查時，主動自其右邊長褲口袋內取出上開購得之甲基
    安非他命1包，經警加以逮捕後，據其於警詢、偵查中供出
    上開向王堅倫購買甲基安非他命之情事，而查知上情。因認
    王堅倫涉犯毒品危害防制條例第4條第2項之販賣第二級毒品
    罪嫌。
二、證據能力之說明：
  (一)按被告以外之人（包括證人、鑑定人、告訴人、被害人及共
    同被告等）於司法警察官或司法警察調查中所為之陳述，除
    符合刑事訴訟法第159條之2或同法第159條之3等例外規定外
    ，應屬傳聞證據，不得作為證據，此觀刑事訴訟法第159條
    第1項、第159條之2及第159條之3之規定自明。本件證人A3
    於警詢時所為之陳述及指認，為審判外之陳述而屬傳聞證據
    ，且經上訴人即被告王堅倫（下稱被告）及辯護人於本院行
    準備程序時爭執其證據能力，又無其他傳聞法則例外之情形
    ，尚不得以之直接作為認定犯罪事實存否之證據。
  (二)刑事訴訟法第159條之1第2項規定：「被告以外之人於偵查
    中向檢察官所為之陳述，除顯有不可信之情況者外，得為證
    據。」本件證人A3於偵查中向檢察官所為之陳述，業經依法
    具結，被告及辯護人復未舉證證明有何顯不可信之情事，應
    有證據能力。
三、按犯罪事實應依證據認定之，無證據不得認定犯罪事實。不
    能證明被告犯罪者，應諭知無罪之判決。刑事訴訟法第154
    條第2項、第301條第1項前段分別定有明文。又認定犯罪事
    實所憑之證據，雖不以直接證據為限，間接證據亦包括在內
    ；然而無論直接或間接證據，其為訴訟上之證明，須於通常
    一般之人均不致有所懷疑，而得確信其為真實之程度者，始
    得據為有罪之認定，倘其證明尚未達到此一程度，而有合理
    之懷疑存在，致使無從形成有罪之確信時，根據「罪證有疑
    ，利於被告」之證據法則，即不得遽為不利被告之認定（參
    照最高法院76年臺上字第4986號判例意旨）。次按施用毒品
    者，其所稱向某人購買之供述，須補強證據以擔保其供述之
    真實性。良以施用毒品者其供述之憑信性本不及於一般人，
    況施用毒品者其供出來源，因而破獲者，法律復規定得減輕
    其刑，其有為偵查機關誘導、或為邀輕典而為不實之陳述之
    可能，其供述之真實性自有合理之懷疑。是實務上一貫之見
    解，認施用毒品者關於其向某人購買毒品之供述，必須補強
    證據佐證，以擔保其供述之真實性，俾貫徹刑事訴訟無罪推
    定及嚴格證明之基本原則。又關於毒品施用者其所稱向某人
    購買毒品之供述，必須補強證據佐證，係指毒品購買者之供
    述縱使並無瑕疵，仍須補強證據佐證而言，以擔保其供述之
    真實性。該所謂補強證據，必須與施用毒品者關於相關毒品
    交易之供述，具有相當程度之關聯性，且足使一般人對於施
    用毒品者之供述無合理之懷疑存在，而得確信其為真實，始
    足當之（參照最高法院96年度臺上字第1029號、94年度臺上
    字第2033號、98年度臺上字第7108號、第7571號判決意旨）
    。另按證人保護法第2條所列之刑事案件，依該法規定，視
    其實際需要，給予證人身分保密措施，固仍應依法受對質及
    詰問，但此類案件多屬重大而社會矚目或具有組織性、隱秘
    性、暴力性之犯罪特質，法定刑度較重，是採證亦當更為嚴
    謹，以避免秘密證人恃其身分隱秘之屏障，誣陷他人犯罪，
    自不能僅憑少數秘密證人之陳述，遽行認定被告犯罪，而須
    以其他補強證據互為參證，以證明其與事實相符（參照最高
    法院96年度臺上字第1626號判決意旨）。
四、公訴意旨認被告涉犯販賣第二級毒品罪嫌，係以秘密證人A3
    之證詞及扣於A3施用毒品案之第二級毒品甲基安非他命1包
    （已於98年8月5日由檢察官執行沒收銷燬，見本院卷第139
    至140頁所附臺灣苗栗地方法院98年度聲字第540號裁定、臺
    灣苗栗地方法院檢察署檢察官扣押沒收物品處分命令），為
    其論據。訊之被告堅決否認有販賣甲基安非他命予A3之犯行
    ，辯稱：我不認識什麼A3，也沒有販賣甲基安非他命給A3，
    是A3胡亂指證等語。經查：
  (一)秘密證人A3雖於偵查中及原審審理時均證述被告有2次販賣
    甲基安非他命予A3之行為，且所述情節尚無矛盾齟齬之處，
    A3並於原審審理時當庭指認被告本人，復接受交互詰問，是
    其於偵、審中所為證述及於原審審理時所為指認，固無瑕疵
    可指，然依前開說明，仍須有其他補強證據存在，以擔保A3
    供述之真實性。
  (二)警方於98年1月31日21時50分許，在苗栗縣苗栗市○○街名
    冠超市前，查獲A3持有甲基安非他命1包，A3證稱該包甲基
    安非他命係其於同日21時30分許向被告所購得，惟該包甲基
    安非他命經原審送請內政部警政署刑事警察局鑑定包裝袋上
    是否留有被告指紋，其包裝袋經以氰丙烯酸酯法化驗結果，
    均無指紋顯現，有該局98年7月29日刑紋字第0980096537號
    鑑驗書可稽（見原審卷第54頁）。而該鑑驗書中固載明：鑑
    定物有可能因時間經過或經第三人接觸後，使原留之指紋消
    失或難以比對，且影響指紋留存之因素很多，基本上可分為
    三個階段：1.轉移前之因素：包括個人新陳代謝、分泌、飲
    食、年齡、性別、溫度、情緒、味覺等刺激源、疾病或治療
    藥物等。2.轉移時之因素：包括遺留物表之特性、污染程度
    、接觸施力等。3.轉移後之因素：包括物體保存之溫度、相
    對濕度、通風、曝曬、環境污染及採取方法等（見原審卷第
    54至55頁）。惟該包甲基安非他命之包裝袋經鑑定結果既無
    被告之指紋顯現，自不能以上述轉移前、轉移時、轉移後之
    因素，即反於無罪推定、罪證有疑利於被告之刑事證據法則
    ，推認該包甲基安非他命包裝袋上原留有被告之指紋、係因
    上述因素而影響指紋留存。又本院依最高法院發回意旨傳喚
    證人即查獲A3持有該包甲基安非他命之員警張聖志、黃建勳
    予以訊問，證人張聖志證稱：案發時伊與黃建勳及女警陳麗
    琴3人擔任便衣勤務，看到A3車子停在路中間，與2、3名男
    子在交談，伊等要上去盤查時A3就駕車離開，伊等尾隨A3，
    在路上繞了2圈後A3下車，伊等出示證件，A3看到伊等是警
    察即準備要逃逸，伊與黃建勳攔住A3將其壓制在地上，當時
    A3是將手放在口袋裡，伊等為執勤安全叫A3把手拿出來，A3
    將手拿出來之後，伊等看到A3手上有1包甲基安非他命，當
    下由伊等3人其中1人自A3手中拿下該包甲基安非他命，但伊
    忘記是由何人出手拿下，當時因是臨時狀況，故伊等並未戴
    手套，伊等隨即將A3帶回派出所依照一般移送程序處理，回
    所後由伊先刮取少許甲基安非他命做初步鑑驗，鑑驗結果呈
    陽性反應，伊再用磅秤秤重，然後將該包甲基安非他命放入
    證物袋，此等過程中伊亦均未戴手套，該包甲基安非他命放
    入證物袋後，即移送到分局偵查隊，後續保管情形及嗣於98
    年7月間調取送請內政部警政署刑事警察局鑑定指紋之過程
    ，伊並未參與等語（見本院卷第144頁）。證人黃建勳證稱
    ：當天在查扣現場係由伊等3人其中1人自A3手中拿下該包甲
    基安非他命，但伊忘記是由何人出手拿下，亦不記得伊在查
    扣現場是否有接觸到該包安非他命，回所後伊有看到張聖志
    做初步鑑驗及秤重的處理動作，印象中伊的手也有摸到該包
    甲基安非他命，該包甲基安非他命放入證物袋後，直接移送
    分局偵查隊，後續保管情形及嗣於98年7月間調取送請內政
    部警政署刑事警察局鑑定指紋之過程，伊並未參與等語（見
    本院卷第145頁）。由證人張聖志、黃建勳上開證詞，固可
    證明該包甲基安非他命之包裝袋，於查扣之始、初步鑑驗、
    首次秤重等過程中，已因承辦員警均未戴用手套而直接以手
    接觸，造成其上原有之指紋遭覆蓋、污損而無法顯現；但仍
    無法直接證明該包甲基安非他命之包裝袋上原即留有被告之
    指紋，故亦無從認定A3持有該包甲基安非他命係來自於被告
    。是以警方自A3身上查獲該包甲基安非他命，僅能證明該包
    甲基安非他命為A3所持有之事實；此顯非與證人A3所為曾兩
    度向被告購買甲基安非他命之供述，具有相當程度關聯性之
    補強證據，自不足使一般人對於證人A3之供述無合理之懷疑
    存在，而得確信其為真實。
五、綜上所述，檢察官就被告所涉販賣第二級毒品罪嫌舉陳之證
    據，僅有證人即購買毒品者A3所為證詞係不利於被告，而A3
    所為證述雖無瑕疵，然欠缺其他補強證據，不足以使本院形
    成被告有販賣第二級毒品行為之心證，此外復查無其他積極
    確切之證據，足以認定被告有檢察官所指之罪行，自屬不能
    證明被告犯罪。原審未加詳查，遽對被告論罪科刑，即有未
    合，被告上訴否認犯行，指摘原判決不當，為有理由，應由
    本院將原判決撤銷，改判被告無罪，以昭公允而免冤抑。
據上論斷，應依刑事訴訟法第369條第1項前段、第364條、第301
條第1項前段，判決如主文。
本案經檢察官陳銘章到庭執行職務。
中    華    民    國    99    年    12    月    28    日
                  刑事第六庭  審判長法  官  李 文 雄
                                    法  官  陳 如 玲
                                    法  官  黃 小 琴
以上正本證明與原本無異。
如不服本判決應於收受送達後10日內向本院提出上訴書狀，其未
敘述上訴之理由者，並得於提起上訴後10日內向本院補提理由書
（均須按他造當事人之人數附繕本）「切勿逕送上級法院」。
                                    書記官  林 元 威
中    華    民    國    99    年    12    月    28    日

司法院資訊處製作；財團法人民間司法改革基金會備份。
